【裁判字號】    92,訴,1732
【裁判日期】    921219
【裁判案由】    偽造有價證券等
【裁判全文】
臺灣臺中地方法院刑事判決                        九十二年度訴字第一七三二號
    公  訴  人  臺灣臺中地方檢察署檢察官
    被      告  丙○○
    指定辯護人  本院公設辯護人乙○○
右列被告因偽造有價證券等案件，經檢察官提起公訴（九十二年度偵字第九六九六號
），本院判決如左：
    主  文
丙○○連續意圖供行使之用，而偽造有價證券，處有期徒刑年捌月，扣案如附表所
示之支票貳紙，均沒收。
    事  實
一、丙○○有詐欺取財之前科（案由為偽造有價證券），甫於民國九十二年二月二十
    二日經本院以九十一年訴字第二五六二號判處有期徒刑六月，如易科罰金，以三
    百元折算一日，緩刑二年確定（現仍在緩刑期間）。緣丙○○與甲○○間有合夥
    債務上之糾紛，竟於九十二年一月間某日，在臺中市南屯區○○○○路三一八號
    二樓辦公室，趁甲○○離去辦公室之際，意圖為自己不法之所有，將甲○○置於
    二樓辦公室沙發上之皮包打開，以撕去該皮包內甲○○所有之付款人為高雄銀行
    臺中分行之支票簿內最後二張（票號分別為ＢＯＡ0000000、ＢＯＡ00
    00000號，票面金額、發票日及發票人欄均空白之支票）之方式竊取前揭支
    票二紙，並未經甲○○之同意而將甲○○皮包內之印章盜蓋於前揭二紙空白支票
    之付款金額欄、發票人欄上（如附表盜蓋「甲○○」印章位置欄所示）得手，之
    後在將印章放回原處後離去；嗣於九時二年三月二十四日前某日，基於意圖供行
    使之用之概括犯意，於九十二年三月二十四日前某日，在不詳地點，連續自行完
    成前開二紙支票關於發票金額、發票日期之填載而偽造如附表所示之支票二紙，
    旋於九十二年三月二十四日於臺中市第一廣場附近將前開支票二紙交付不知情之
    丁○○於九十二年三月二十五日持往誠泰商業銀行松竹分行提示交換，惟經臺中
    市票據交換所發覺該二紙支票業經票主甲○○掛失止付，始經由丁○○之指認，
    循線查知上情。
二、案經臺中市警察局第四分局移送臺灣臺中地方法院檢察署檢察官偵查起訴。
    理  由
一、訊據被告丙○○固坦承於九十二年一月間某日，於臺中市南屯區○○○○路三一
    八號竊取證人甲○○所有支票二紙（斯時該等支票均尚未完成發票行為），嗣並
    將如附表所示之支票二紙交由證人丁○○持往誠泰商業銀行松竹分行提示兌現等
    情，惟矢口否認有偽造有價證券之犯行，辯稱：伊從甲○○支票簿撕下最後二紙
    支票時，該支票之票面金額、發票日期及發票人欄之蓋章均已填載、蓋用完成，
    伊沒有偽造支票，扣案二紙支票上之筆跡絕對不是伊的云云。經查：
  (一)被告確實竊取證人甲○○所有之票號分別為ＢＯＡ0000000、ＢＯＡ00
    00000號支票二紙等情，除據被告於警訊、偵查及本院審理時坦承不諱外，
    亦經證人甲○○指訴失竊情節歷歷，並經證人丁○○於偵查及本院審理時到庭結
    證該等支票確係由被告親手交付等情屬實，復有前開支票二紙、遺失票據申報書
    二份、掛失止付票據提示人資料查報表二份在卷可稽，堪信被告此部分之自白與
    事實相符，則被告此部分竊盜之犯行乃屬事證明確而堪以認定。
  (二)次查，右揭支票失竊時，票上之發票人欄、發票金額欄、發票日期欄均屬空白而
    未經填載等情，業據證人甲○○於偵查中及本院審理時到庭結證屬實，其內容互
    核一致，並無矛盾之處。且證人甲○○於遺失票據申報書上亦明確記載該支票之
    發票金額欄、發票日期欄均屬空白一節，有遺失票據申報書在卷可稽，另證人甲○○與付款人就發票人欄之記載約定必須同時具備印鑑章印文及證人甲○○親筆
    簽名而與本件扣案支票上發票人欄內均僅有證人甲○○之印鑑章印文等情不相符
    合一節，亦經本院向高雄銀行臺中分行查詢結果屬實，有該行九十二年七月二十
    三日高銀臺中存字第九二０九四三號函暨所附之印鑑卡、支票存款開戶資料登錄
    單、支票存款往來申請暨約定書各一份及證人甲○○於同一支票帳戶內業經提示
    兌現之支票影本十紙附卷可佐，堪信證人甲○○所述關於前開支票失竊時乃屬未
    經完成發票人、發票金額、發票日期之填載之票據等情應屬實在。則被告竊取前
    開支票時，該等支票之必要應記載事項中之發票人、發票金額及發票日期均應屬
    空白而未具填載一節，應洵堪認定。
  (三)第查，扣案如附表所示之支票係由被告持交證人丁○○前往誠泰商業銀行松竹分
    行提示交換，且被告交付前開支票時，該等支票上之必要應記載事項均已經人填
    載而於形式上為完成發票行為之支票等情，業據證人丁○○於偵查中及本院審理
    時到庭結證屬實，則以被告自承於竊得前開支票後從未交付他人等情觀之，該支
    票既係由被告持續佔有中，除被告以外，實無任何人有機會可以接觸該等支票而
    完成發票行為。被告雖極力以前詞置辯，惟詳閱卷內證人甲○○曾經簽發之業經
    提示兌現之支票十紙可知，證人甲○○簽發支票時，除發票人欄必須同時具備簽
    名、蓋章以外，於發票金額欄並不會再行加蓋印鑑章印文，另證人甲○○之書寫
    習慣上關於「貳」字之記載均有書寫別字為「  」之現象，可由卷附票號分別為
    ＢＯＡ0000000、ＢＯＡ0000000、ＢＯＡ0000000之發票
    金額填寫方式明顯看出與扣案支票上之記載有所不同，且一般人使用支票簿均有
    逐頁簽發之習慣，證人甲○○亦陳稱其用票習慣乃自支票簿之第一紙開始使用，
    所以才會到後來才發現最後二紙支票不見等情，則在此基礎下，為免支票遭人冒
    用，鮮少有預先蓋好印章、填好發票金額及發票日期之情形存在，則扣案支票二
    紙並非由證人甲○○自行預先完成發票行為一節，應屬至臻明確，被告前開所辯
    ，洵屬事後矯飾卸責之詞，與常理顯不相符而不足為採。被告雖復辯稱：有可能
    是證人甲○○之辦公室內其他人填寫上去的云云，惟查，被告就此並未能提出究
    竟可能係何人填載之線索可供查證，且由前述可知，該等支票乃屬證人甲○○所
    持用之支票簿內之最後二紙，一般人鮮有預先撕下最後兩紙支票填載供用之可能
    ，所辯仍不足採信。被告雖又辯稱：該等支票於竊取時確實已經填寫完成為一張
    發票金額為二十萬元、一張發票金額為十八萬元，所以才會拿給對伊享有借款債
    權之證人丁○○用以清償借款云云，惟該證人丁○○對於被告究竟欲清償多少錢
    之債務一節，先於警訊、偵查中稱係三十八萬元，經公訴人於起訴書中表明如此
    金額之合致（即被告剛好積欠證人三十八萬元，而竊得之支票金額之總額又剛好
    為三十八萬元）實難謂為純屬巧合後，該證人丁○○即於本院審理時改稱：是警
    訊時剛好已經積欠到三十八萬元，其實在被告交付扣案支票時，被告只欠其三十
    三萬元左右，當初雙方言明提示兌現扣案支票以清償債務後，剩餘之五萬元要交
    還給被告云云，惟證人之證詞由前開說明可知，顯已有反覆之處，縱如證人丁○○嗣後所述，被告大可自行將扣案支票自行提示兌現再將款項用以清償積欠證人
    丁○○之款項，而無須以由證人丁○○提示兌現再將部分款項取回之週折方式清
    償債務，況經本院向證人所述之由證人丁○○申設專供被告預借現金使用之富邦
    商業銀行、萬泰商業銀行查詢結果，證人丁○○於九十二年三月間止累計向富邦
    商業銀行支借總金額為五萬元之現金、向萬泰商業銀行預借現金累計尚欠本金十
    三萬零八百六十四元，有富邦商業銀行九十二年八月二十七日（九十二）富邦信
    卡第三六四號函所檢附之借款、繳款明細以及萬泰商業銀行九十二年九月八日泰
    消金字第０九二００００二七０四號函暨所附之客戶交易明細表在卷可稽，則證
    人丁○○名義之現金卡預借款項於當時累計之總額並不及三十三萬元，顯然證人
    丁○○所述係屬迴護被告之與事實不相符合之詞，亦未能採為有利於被告之證據
    ，則證人丁○○所述非但無從證實被告交付支票時係用以清償積欠證人之款項，
    反而益徵被告提示支票行為之異於常情而顯有蹊蹺之處，故所辯是要用扣案支票
    作為清償借款之用，亦不足採信。換言之，本院認被告將扣案支票交付證人丁○○提示僅係為隱匿該等支票之出處，而非如其所述之僅係剛好用於清償欠款，惟
    此部分亦無相關積極證據可資認定證人丁○○對於被告行使偽造支票之行為有所
    知悉，併此敘明。綜上所述，本件扣案支票確實係由被告偽造而完成發票行為並
    進而交由不知情之證人丁○○持往金融機構提示兌現等情，應屬事證明確而堪以
    認定。
  (四)末以證人甲○○所失竊之支票於遭被告竊取時，既屬未據完成發票行為之支票，
    且除被告外，實別無他人有機會接觸該等支票而完成發票，則被告究竟係於何時
    完成支票之發票行為？經查，被告係於九十二年三月二十四日將竊得之支票持交
    證人丁○○提示兌現一節，業據被告於本院審理時供明在卷，則由事理上推論，
    被告應係於九十二年三月二十四日前某不詳時、日，於不詳地點完成偽造支票之
    行為無誤。
  (五)綜上所述，被告右揭竊盜、偽造有價證券之犯行，乃屬事證明確而堪以認定，應
    予依法論科。
二、核被告所為，係犯刑法第第二百零一條第一項偽造有價證券罪嫌及第三百二十條
    第一項竊盜罪；其利用不知情之證人丁○○持偽造之支票供行使之用而提示兌現
    ，為間接正犯，應依正犯之行使偽造有價證券罪論處。而其盜用告訴人「甲○○
    」之印章之低度行為，係偽造有價證券之階段行為，又行使偽造有價證券之低度
    行為復為高度之偽造行為所吸收，均不另論罪。被告以一行為盜用證人甲○○印
    章在二張支票上之行為，為實質上一罪（最高法院七十三年度台上字第三六二九
    號判例參照）。而被告以一行為同時竊取二紙支票，惟侵害之法益對象均屬同一
    ，乃屬同種想像競合而應論以一罪；另被告偽造支票二紙之行為，時間緊接，所
    犯罪名相同，顯係基於概括之犯意為之，為連續犯，爰依刑法第五十六條之規定
    以一罪論，並加重其刑。其竊取告訴人之未具完成必要應記載事項之支票並在其
    上盜蓋印章，顯見其目的即係供將來偽造並行使用，則所犯前開二罪間，乃具有
    手段、目的之牽連關係而應論以較重之偽造有價證券罪。爰審酌被告坦承竊盜部
    分犯行，惟矢口否認有何偽造有價證券之犯刑，且數度矯飾以圖卸責，其行為實
    無足取，參酌此次因證人甲○○及時掛失止付，並未發生實際上之損害，被告亦
    未因此有所獲利得一切情狀，分別量處如主文所示之刑，以資懲儆。
三、末查，如附表所示之支票二紙係偽造之有價證券，業如前述，爰依刑法第二百零
    五條之規定予以宣告沒收。
據上論斷，應依刑事訴訟法第二百九十九條第一項前段，刑法第五十六條、第二百零
一條第一項、第三百二十條第一項、第五十五條、第二百零五條，罰金罰鍰提高標準
條例第一條前段，判決如主文。
中      華      民      國      九十二      年    十二    月    十九    日
                            臺灣臺中地方法院刑事第十四庭
                                  審判長法  官   楊  真  明
                                        法  官   劉  逸  成
                                        法  官   林  學 晴
右正本證明與原本無異。
如不服本判決，應於判決送達後十日內向本院提出上訴狀，上訴於臺灣高等法院臺中
分院( 須附繕本 )。
                                        書記官
中      華      民      國      九十二      年    十二    月   二十三   日
附錄論罪科刑法條
中華民國刑法第二百零一條
意圖供行使之用，而偽造、變造公債票、公司股票或其他有價證券者，處三年以上十
年以下有期徒刑，得併科三千元以下罰金。
行使偽造、變造之公債票、公司股票或其他有價證券，或意圖供行使之用，而收集或
交付於人者，處一年以上七年以下有期徒刑，得併科三千元以下罰金。
中華民國刑法第三百二十條
意圖為自己或第三人不法之所有，而竊取他人之動產者，為竊盜罪，處五年以下有期
徒刑、拘役或五百元以下罰金。
意圖為自己或第三人不法之利益，而竊佔他人之不動產者，依前項之規定處斷。
前二項之未遂犯罰之。
附表
┌──┬─────┬──────┬──────┬─────┬──────
│編號│  發票人  │  發票日期  │  發票金額  │ 付款 人 │  支票號碼
│    │          │  （民國）  │ （新臺幣） │          │
├──┼─────┼──────┼──────┼─────┼──────
│ １ │  甲○○  │九十二年    │二十萬元    │高雄銀行  │BOA0000000
│    │          │三月二十日  │            │臺中分行  │
│    │          │            │            │          │
│    │          │            │            │          │
├──┼─────┼──────┼──────┼─────┼──────
│ ２ │  甲○○  │九十二年    │十八萬元    │高雄銀行  │BOA0000000
│    │          │三月二十日  │            │臺中分行  │
└──┴─────┴──────┴──────┴─────┴───────


司法院資訊處製作；財團法人民間司法改革基金會備份。
